【裁判字號】    96,重訴,497
【裁判日期】    970321
【裁判案由】    撤銷協議書等
【裁判全文】
臺灣臺中地方法院民事判決  96年度重訴字第497號
原      告  丁○○
            丙○○
共      同
訴訟代理人  程弘模    律師
被      告  己○○
            戊○○
被      告  甲○○
上三人共同
訴訟代理人  柳正村    律師
被      告  乙○○
上列當事人間請求撤銷協議書等事件，經本院於民國97年2月27
日言詞辯論終結，判決如下：
    主    文
原告之訴及假執行之聲請均駁回。
訴訟費用由原告負擔。
    事實及理由
壹、程序事項：
一、按訴狀送達後，原告不得將原訴變更或追加他訴。但有下列
    情形之一者，不在此限：五、該訴訟標的對於數人必須合一
    確定時，追加其原非當事人之人為當事人者。又被告於訴之
    變更或追加無異議，而為本案之言詞辯論者，視為同意變更
    或追加。民事訴訟法第255條第1項第5款、第2項分別定有明
    文。
二、本件起訴時原僅列丁○○一人為原告，嗣於民國96年12月7
    日追加丙○○為原告，被告對於追加部分無異議，而為本案
    之言詞辯論，且本件原告二人係訴外人廖瑛之法定繼承人
    ，本件之訴訟標的對於原告二人有合一確定之必要，是應認
    本件追加為合法。
貳、兩造訴之聲明：
一、原告方面：
(一)、原告與被告己○○、戊○○、乙○○於民國95年11月7日簽
    訂，如附件一所示之協議書撤銷。
(二)、原告與被告甲○○於95年11月7日簽訂，如附件二所示之協
    議書撤銷。
(三)、被告己○○、戊○○、甲○○應連帶給付新台幣（下同）
    14,075,321元及自起訴狀繕本送達被告翌日起至清償日止，
    按年利率5%計算之利息。
(四)、前項聲明，原告願供擔保，請准宣告假執行。
二、被告方面：請求駁回原告之訴。
參、事實摘要：
一、原告方面：
(一)、原告起訴主張略以：
    前述二件協議書（下稱系爭協議）乃被告趁原告甫失手足（
    廖瑛），情緒悲痛，智慮淺薄又不諳法律，輕率或無經驗
    之機會而簽訂，爰依民法第74條第1項，請求法院判決予以
    撤銷。又原告係廖瑛之法定繼承人，依系爭協議，僅各分
    得遺產5,000,000元，且須全額負擔移轉遺產中不動產予被
    告等人之稅捐、規費及代書費用，顯失公平，被告等人於簽
    訂系爭協議後，已領取被繼承人之全部現金遺產32,280,584
    元，扣除已給付原告之10,000,000元及遺產稅8,205,263元
    後，尚餘14,075,321元，於撤銷系爭協議後，自得依民法第
    179條、第184條、第185條規定，請求被告連帶返還上開金
    額予原告。
(二)、對於被告之陳述再主張略以：
    系爭協議並非對於廖瑛之遺產達成和解，而係被告利用原
    告不諳法律及輕率、無經驗，以給付原告各5,000,000元誘
    使原告將其他遺產無償轉讓予被告之顯失公平約定。至於原
    告簽訂系爭協議，是否出自由意識，與原告得否援引民法第
    74條第1項撤銷系爭協議，並無關聯。
二、被告方面則以：
    原告曾對被告提出刑事告訴（侵占、詐領遺產），業經台灣
    台中地方法院檢察署以96年度偵字第12867號不起訴處分，
    原告聲請再議，復經台灣高等法院台中分院檢察署以96年度
    上聲議字第1817號處分書駁回而確定。系爭協議係在律師見
    證下，出於原告之自由意識，由兩造對於廖瑛之遺產分配
    達成和解，被告並已依協議書履行其義務，給付原告各
    5,000,000元及繳納遺產稅8,205,263元，原告依系爭協議，
    對於廖瑛之其他遺產已無其他權利，自無准許原告依民法
    第74條第1項撤銷系爭協議，及依不當得利、侵權行為等規
    定，返還其他現金遺產之法律上依據等語置辯。
肆、兩造不爭執之事項，本院據以為本件判決之基礎事實：
一、原告係訴外人廖瑛之妹妹。廖瑛於95年11月6日死亡。
    原告係法定繼承人。
二、廖瑛與訴外人陳福來生有一子廖述深，廖述深89年1月14
    日死亡。出生後直接入籍為訴外人廖邱金之子（遠親）。被
    告甲○○為廖述深之配偶（即廖瑛之媳婦），被告戊○○
    、己○○為廖述深與廖瑛之子（即廖瑛之孫）。廖瑛
    為被告乙○○之繼母（乙○○之父為黃國鎮）。
三、兩造於95年11月7日簽訂協議書2件（下稱系爭協議書），在
    場有律師何志揚擔任見證人，並全程錄影。
四、原告丁○○曾向台灣台中地方法院檢察署，對被告己○○提
    出侵占告訴，經該署以96年度偵字第12867號案件為不起訴
    處分，再議（案號：台灣高等法院台中分院檢察署96上聲議
    字第1817號）亦經駁回而確定。
伍、本件關鍵爭點：
    原告依據民法74條、第179條、第184、185條請求撤銷兩造
    於民國95年11月7日簽訂之協議書，被告己○○、戊○○、
    甲○○應並連帶給付14,075,321元，是否有據？
陸、本院得心證之理由：
一、關於系爭協議書之性質：
(一)、按依民法第1138條之規定，原告二人為廖瑛之法定繼承人
    ，此為兩造所不爭，惟查被告己○○、戊○○在血緣上為廖
    瑛之直系血親卑親屬；被告甲○○則為廖瑛之媳婦（廖
    瑛之子廖述深之配偶）；被告乙○○則為廖瑛之繼子（
    法律上親屬關係為直系姻親卑親屬），亦為兩造所不爭之客
    觀事實。基於此血緣或親屬關係，依台灣民間社會通念，如
    廖瑛在生前即將其於後婚姻（即與被告乙○○之父的法律
    上婚姻關係）存續中取得之財產陸續分配（贈與）予被告4
    人，結果即可能為其法律上繼承人，在其死亡後，雖形式上
    有法律上繼承權，但實際上並無積極財產可得繼承。是本件
    兩造間就法定繼承權與事實上繼承權有無及分配比例，自難
    謂無爭執。
(二)、次按稱和解者，謂當事人約定互相讓步，以終止爭執或防止
    爭執發生之契約。民法第736條定有明文。查本件系爭協議
    書之重點在於：１、遺產範圍之確定。２、遺產如何分配及
    兩造協同辦理相關手續之義務。３、稅捐及辦理履行協議相
    關手續（如地政規費）所需費用（如會計師、土地代書費用
    ）如何分擔。４、廖瑛喪葬費用之負擔。５、除前開權利
    、義務外，互相不再主張任何權利或有其他民事、刑事之主
    張。此觀卷附之協議書內容甚明。是乃協議兩造當事人「有
    取有予」之互相讓步形式，應堪認定。此與原告主張系爭協
    議民法第406條之贈與關係（只予不取），顯然有間。至於
    原告雖謂伊係法定繼承人，並無任何義務，因此系爭協議書
    應解為法律上之「贈與」契約，此種說法實不無邏輯上謬誤
    。蓋雙方簽訂系爭協議之時，原告如已確實明瞭其為法律規
    定之繼承人，被告就廖瑛之遺產全無任何權利，何需為系
    爭協議書「有取有予」形式之互為讓步約定？其實，由協議
    書內容及形式觀之，復參以前段所述法律上繼承權與民間社
    會認知之繼承權二者差異所在，即可知正因為兩造對於廖
    瑛遺產歸屬（分配）認知有異，為終止已生爭執或將來可能
    發生之爭執，乃以系爭協議書終止爭執或防止將來發生爭執
    。從而，本院認系爭協議書具有和解契約性質而非屬單純之
    贈與法律關係。
二、關於系爭協議書之效力問題：
    原告主張系爭協議書乃被告方面趁原告之輕率、急迫或無經
    驗，依當時情形顯失公平，而得依法聲請法院撤銷。惟查，
    由兩造簽訂系爭協議書過程觀察，兩造不僅相約偕同至律師
    事務所並由律師擔任見證人，全程錄影，且簽訂系爭協議前
    ，原告二人及被告戊○○、己○○（及訴外人廖芳宜、蔡麗
    春）己在第一聯合會計事務所會計師處會算遺產之銀行存款
    金額，並經該會計師事務所會計及相關人核算後，手寫（存
    款分配金額）由被告己○○帶至律師事務所，由律師何志揚
    依據會算結果及到場之當事人陳述，草擬系爭協議書，協議
    書擬就後，律師並向到場之人詳細說明協議內容，復由原告
    二人、被告戊○○、己○○、甲○○等人親自簽名於協議書
    ，此觀台灣台中地方法院檢察署96年度偵字第12867號不起
    訴處分書記載甚明，且經本院調卷查閱屬實，足認原告並無
    急迫、輕率或無經驗之情事，況查依當時情形，原告只需負
    擔少許稅賦及規費（遺產稅8,205,263元，由被告甲○○匯
    款予原告帳戶，此為刑事案件認定之事實，兩造對此並無爭
    執），即得以各分得現金5,000,000元（原告承認均已收受
    ），本院認應無顯失公平情事，是原告主張依民法第74條第
    1 項規定聲請法院撤銷系爭協議書，尚有未合，應予駁回。
三、關於原告請求被告己○○、戊○○、王貴輝連帶返還原告
    14,075,321元部分：
    查系爭協議書既屬有效，則上開被告三人領取廖瑛之銀行
    存款後，前原告係系爭協議應分得之款項及遺產稅交付原告
    後，將餘額納為己有，既係依系爭協議書而為之行為，自難
    謂係無法律上理由而屬不當得利；至於原告謂渠等三人詐領
    、侵占廖瑛之銀行存款，刑事部分業經檢察官不起訴處分
    確定在案，民事部分亦如上開所述，不構成法律上之詐害（
    暴利）行為，此外，原告復未證明被告有何不法之侵權行為
    ，是依侵權行為請求損害賠償，亦屬無據。原告此部分請求
    自亦應予駁回。其訴既經駁回，假執行之聲請即失依附，爰
    併予駁回之。
四、關於不動產部分之協議書（附件一）之效力，業經本院認定
    於上，原告原主張依民法第408條規定撤銷，惟查該條規定
    之撤銷權，與民法第74條不同，毋庸以訴訟為之，原告嗣經
    陳明捨棄此部分主張，爰不再予贅論，併此敘明。
柒、結論：原告之訴為無理由，依民事訴訟法第78條、第85條第
    1 項，判決如主文。
中    華    民    國    97    年    3     月    21    日
                  民事第三庭    法  官    曹宗鼎
正本係照原本作成。
如對本判決上訴，須於判決送達後20日內向本院提出上訴狀。
中    華    民    國    97    年    3     月    21    日
                                書記官    黃聖心


司法院資訊處製作；財團法人民間司法改革基金會備份。
